臺灣高等法院臺中分院民事判決
111年度重上字第100號
上  訴  人  葉天賜  
訴訟代理人  吳榮昌律師
複代理人    曾彥程律師
上訴人兼    潘博詠  
劉淑珠之            
承當訴訟人
訴訟代理人  潘雪珍  

訴訟代理人  楊博任律師
視同上訴人  李泓清  
            葉庭彰  

            蘇鈴華  
            葉薰仁  
            陳鴻奕（原名陳威元）

            蔡秀霞  
            張功武    住○○市○○區○○里○○○路000○           
               0號
            陳元森  
            林芷妘  
            賴巧芬  

            賴宏銘  


            賴淑津  


            賴集賢  

            賴秋鋒  

            陳麗君  
            陳元燦  
            陳麗姬  
            陳美蘭  
            陳雯雯  
            陳美玉  
            陳淑芬  

            陳火木  
            陳尹勉  
            楊彩鳳  
            陳尹亮  
            陳政倡  
            陳宣穎  
            陳尹珀  
            陳光堂  
            陳小滿  
            陳俊豪  
            吳省利  
            陳日財  
            吳彩連  
上  一  人
訴訟代理人  廖健智律師
複代理人    王寶明律師
視同上訴人  陳張月秀
            陳義秀  
            陳志雲  

            藍英傑  
            藍英維  
            藍佩婷  
被上訴人    顏慶義  



訴訟代理人  沈炎平律師
複代理人    黃冠中律師                      
上列當事人間分割共有物事件，上訴人對於中華民國111年2月 2
5日臺灣臺中地方法院107年度重訴字第774號第一審判決提起上
訴，本院不經言詞辯論，判決如下：
    主  文
原判決除確定部分外廢棄，發回臺灣臺中地方法院。
    事實及理由
一、按訴訟標的對於共同訴訟之各人必須合一確定者，共同訴訟
    人中一人之行為有利益於共同訴訟人者，其效力及於全體；
    不利益者，對於全體不生效力，民事訴訟法第56條第1項第1
    款定有明文。該條項所謂合一確定，係指依法律之規定必須
    數人一同起訴或一同被訴，否則當事人之適格有欠缺，原告
    即因此不能得本案之勝訴判決。又所謂共同訴訟人中一人之
    行為，有利益於共同訴訟人或不利益於共同訴訟人，係指於
    行為當時就形式上觀之，有利或不利於共同訴訟人而言。非
    指經法院審理結果有利者其效力及於共同訴訟人，不利者其
    效力不及於共同訴訟人而言，故共同訴訟人中之一人，對於
    下級法院之判決聲明不服提起上訴，在上訴審法院未就其內
    容為審判之前，難謂其提起上訴之行為對於他共同訴訟人不
    利，其效力應及於共同訴訟人全體，即應視其上訴為共同訴
    訟人全體所為（最高法院100年度台上字第2098號判決意旨
    參照）。本件被上訴人於原審提起分割共有物之訴，依民法
    第823、824條規定，訴請合併分割坐落臺中市○○區○○段000
    地號（面積717平方公尺）、531地號（面積356平方公尺）
    、531-1地號（面積75平方公尺）、597地號（面積11平方公
    尺）、604地號（面積55平方公尺）土地（下合稱系爭土地
    ）如原判決附圖及附表二所示，並依鑑價結果互相找補。原
    審判決為被上訴人勝訴之判決後，雖僅上訴人葉天賜、潘博
    詠提起上訴，然依上開說明，分割事件之訴訟標的對於共同
    訴訟之各人必須合一確定，是其等提起上訴之效力，及於同
    造其餘當事人應併列為視同上訴人。
二、次按第一審之訴訟程序有重大之瑕疵時，應否廢棄原判決將
    該事件發回原法院，民事訴訟法第451條第1項、第2項固賦
    與第二審法院有自由裁量之職權，決定是否廢棄原判決將該
    事件發回原法院。而所謂訴訟程序有重大之瑕疵，因維持審
    級制度認有必要，而得將該事件發回原法院者，係指第一審
    違背訴訟程序之規定，其違背與判決內容有因果關係，或因
    訴訟程序違背規定，不適於為第二審辯論及判決之基礎者而
    言。又地方法院於審理民事訴訟事件時，經裁定行合議審判
    ，並因準備言詞辯論之必要，指定受命法官於言詞辯論前闡
    明訴訟關係或調查證據後，該受理訴訟之法院組織即確定，
    不容任意加以變更。受命法官於訴訟程序上之職權，復設有
    一定之限制，並非等同於受訴法院或審判長，觀之民事訴訟
    法第270條、第272條、第485條等規定甚明，且為法官法所
    揭示法官法定原則。因之，受命法官踰越權限，於訴訟程序
    中僭行審判長職權，致法院組織不合法，所為程序自有瑕疵
    ，所為之判決，當然為違背法令，此觀同法第469條第1款之
    規定自明。該第一審判決不適於為第二審辯論及判決之基礎
    ，第二審法院自無自由裁量之職權（最高法院111年度台上
    字第541號判決意旨參照）。
三、查：
　㈠原審認本件係屬通常訴訟程序事件，第一審法院原由法官三
    人行合議審判，候補法官擔任受命法官，嗣裁定撤銷合議庭
    組織，改由該受命法官獨任審判，有上開裁定在卷可稽（見
    原審卷一第115頁、卷四第147頁)。惟本件已行合議審判，
    並由受命法官自民國107年12月 21日起進行準備程序，其審
    判法院之組織即告確定，除獨任審判事件認有行合議審判之
    必要，得循一定程序（實施要點第1點第3項參照）改行合議
    審判外，為確保當事人之訴訟權及受公平審判之權利，維持
    人民對司法之基本信賴，本於法定法官原則，不得恣意變更
    審判法院之組織，是本件仍應以法官3人合議行之。然原審
    受命法官自110年9月24日起自行指定言詞辯論期日並為獨任
    法官進行言詞辯論，且於111年2月25日一人為判決之宣示，
    有言詞辯論筆錄、判決正本在卷可稽（見原審卷四第395-40
    0頁、卷五第269-273頁、第281-303頁），是原審所行訴訟
    程序之法院組織不合法之重大瑕疵，基此所為之判決，當然
    違背法令。
　㈡又被上訴人於本院第一次準備程序中雖表示同意由本院自為
    裁判，然到庭之上訴人（含視同上訴人)，並無法獲得到庭
    全部上訴人之同意由本院自為裁判，復有部分上訴人並未到
    庭表示意見，而無法獲二造同意由本院自為裁判，故為維護
    上訴人之審級利益，原審之訴訟程序違背規定，並不適於為
    第二審辯論及裁判之基礎，自有將本事件發回原審法院更為
    裁判之必要。上訴意旨雖未指摘於此，但原判決既有上開重
    大瑕疵，自無可維持，爰不經言詞辯論，將原判決廢棄，發
    回原審法院更為適法之處理。
四、據上論結，本件上訴為有理由，依民事訴訟法第451條第1項
    、第453條，判決如主文。　　
中　　華　　民　　國　　111 　年　　7 　　月　　4 　　日
        　　    民事第六庭    審判長法　官  楊熾光
　　　　　　　　　　　　　　        法　官  戴博誠
　　　　　　　　　　　　　　　      法　官  莊宇馨
正本係照原本作成。          
如不服本判決，應於收受送達後20日內向本院提出上訴書狀，其
未表明上訴理由者，應於提出上訴後20日內向本院補提理由書狀
（均須按他造當事人之人數附繕本）。因疫情而遲誤不變期間，
得向法院聲請回復原狀。
上訴時應提出委任律師或具有律師資格之人之委任狀；委任有律
師資格者，另應附具律師資格證書及釋明委任人與受任人有民事
訴訟法第466條之1第1項但書或第2項所定關係之釋明文書影本。
如委任律師提起上訴者，應一併繳納上訴裁判費。           
                                    書記官  黃粟儀
　　　　　　　　　　　　　　　　　　
中　　華　　民　　國　　111 　年　　7 　　月　　4 　　日